【裁判字號】    90,上訴,1092
【裁判日期】    900920
【裁判案由】    恐嚇取財等
【裁判全文】
臺灣高等法院臺南分院刑事判決              九十年度上訴字第一○九二號   Ａ
    上  訴  人  臺灣臺南地方法院檢察署檢察官
    被      告  甲  ○  ○
                乙  ○  ○
右上訴人因被告恐嚇取財等案件，不服臺灣臺南地方法院八十九年度易字第二九一八
號中華民國九十年六月二十六日第一審判決（起訴案號：臺灣臺南地方法院檢察署八
十七年度偵字第一一○三八號），提起上訴，本院判決如左：
    主  文
上訴駁回。
    理  由
壹、被告甲○○部分：
一、公訴意旨略以：被告甲○○與其妻施秀玉（另不起訴處分）於民國八十七年二、
    三月間，介紹被害人丙○○向被告乙○○購買坐落臺南縣白河鎮○○段八○四、
    八○五、八○六、八○八地號所有權全部，及同段八四四、八四五地號所有權應
    有部分各二分之一土地，總價款新台幣（下同）二千七百五十九萬六千三百五十
    元，並由被害人丙○○以其同居人即被害人丁○○之名義與被告乙○○訂立契約
    ，及辦理所有權移轉登記。八十七年四月間，被害人丙○○與丁○○在該土地上
    ，興建七戶三樓半之透天屋「蓮園別墅」。被告甲○○見有機可乘，竟意圖為自
    己不法之所有，主動參與該工程之發包及僱工等工作，並要求被害人丙○○與丁○○給與該工程一半之紅利一千萬元，經被害人丙○○與丁○○拒絕後，被告甲○○自動降為四百九十二萬元，並恐嚇稱：「如不交付，要砍斷丁○○之手腳，
    讓丁○○好看」等語，致被害人丙○○與丁○○心生畏懼，被害人丁○○乃向警
    方報案，八十七年九月十五日十八時二十分許，被害人丁○○在臺南縣善化鎮○○路三三六號，將一百萬元交與被告甲○○時，為事先埋伏之警員當場查獲，始
    未得逞，因認被告甲○○涉犯刑法第三百四十六條第三項、第一項之恐嚇取財未
    遂罪嫌云云。
二、公訴人認被告甲○○涉犯恐嚇取財未遂罪，係以被告甲○○右揭犯罪事實，業據
    被害人丁○○指訴甚詳，並有一百萬元之贓物認領保管單一紙在卷可稽，而另被
    害人丙○○亦具狀表示未同意分給被告甲○○百分之五十紅利，並稱屢遭被告甲○○恐嚇等為主要論據，
三、訊據被告甲○○否認有何恐嚇取財犯行，辯稱：最初是被害人丙○○約其向被告
    乙○○購買前開土地，後來被害人丙○○說地由他購買，而由其負責興建，二樓
    要灌漿前幾天，被害人丁○○來找被告，說其和被害人丙○○講好有一半之利潤
    ，是其和被害人丙○○的事情，以後工地她要接手，其去找被害人丙○○讓被害
    人丁○○接手，其利潤在（再）用後面七戶，二百四十六坪，一坪二萬元計算，
    總共是四百九十二萬元，被害人丙○○就避不見面，胡代書寫拆夥契約書時，其
    說被害人丙○○沒有來，來了二個其不認識的人，其說就不要寫了，剛好起來時
    臺南市第六分局刑警就衝進來，忽然間被害人丁○○就丟出一包東西，如其真要
    恐嚇為什麼會有尾數九十二萬元等語。
四、按犯罪事實應依證據認定之，無證據不得推定其犯罪事實，刑事訴訟法第一百五
    十四條定有明文。又認定不利於被告之事實，須依積極證據，苟積極證據不足為
    不利於被告事實之認定時，即應為有利於被告之認定，更不必有何有利之證據；
    再事實之認定，應憑證據，如未能發現相當證據，或證據不足以證明，自不能以
    推測或擬制之方法，為裁判基礎（最高法院三十年上字第八一六號、四十年台上
    字第八六號判例參照）。
五  經查，
（一）證人陳育鈿於原審調查時證稱：「（認不認識被告甲○○？）建蓮園別墅時認
      識，我是經過地主乙○○，介紹與被告接洽，被告同意我包水電工程做。」。
      證人吳勇助於原審調查時證稱：「（甲○○興建蓮園別墅，你曉得嗎？）曉得
      ，我是甲○○叫我去蓋這別墅的招待中心。請款我是向甲○○請的。當時工地
      都認為甲○○是老闆。」。證人紀宗泰於原審調查時亦證稱：「（被告參與蓮
      園別墅興建，你是否知情？）知道。從興建挖地開始，就是甲○○開始主持發
      包工作。整個工程都是甲○○與我負責。」「（當時你就此興建案擔任何職務
      ？）是丙○○聘我擔任工地主任。」「（工程款由誰給付？）請款單都是我與
      甲○○簽名彙整後，向丁○○請款，這情況一直持續到二樓樓板灌漿完畢，之
      後丁○○就不讓甲○○介入本工程。」「（丁○○不讓甲○○介入此工程，你
      是如何知道？）因為甲○○突然沒來工地，我知道甲○○與丁○○為了紅利的
      事情，爭執很厲害。」「（有無其他補充？）丙○○曾經在工程開挖地基時跟
      我說，如有人問這工程是何人蓋的，不要講是他蓋的，要講說是甲○○蓋的。
      」等語，足見被告甲○○負責前開蓮園別墅之發包興建至二樓樓板灌漿完畢，
      被告甲○○即有付出興建之心力，嗣因原合夥人即被害人丙○○避不見面，另
      由被害人丁○○介入並要被告甲○○退出工程，而與之商談補償並即拆夥，被
      告甲○○既已負責前開別墅之發包興建至二樓樓板灌漿完畢，其所辯以興建坪
      數為標準計算補償等情，顯非無稽。
（二）八十七年九月十五日下午六時二十分許，被告甲○○及案外人郭桂林、施秀玉
      在臺南縣善化鎮○○路三三六號被臺南市警察局第六分局刑事組小隊長莫伯強
      率員逮捕，遍查警卷並無該分局越區辦案向臺南縣警察局善化分局報備之紀錄
      ，又前開引發爭端之「蓮園別墅」工地，距臺南縣警察局白河分局及白河派出
      所僅約一百五十公尺等情，有該分局九十年五月三十一日（九十）白警刑字第
      七五一五號函附於原審卷可稽，而該工地距臺南市警察局第六分局則逾五十公
      里以上之遙，再參以案外人戊○○均未有證據證明其係前開「蓮園別墅」投資
      之股東，僅於警訊時稱：「（請問你今（）日因何事到本分局報案？）因我
      所承包之建築工地遭受不法侵害，所以前來貴分局報案。」等語，警方未予查
      證即將之列為被害人，另出面購地之丙○○雖亦列為被害人，卻均未通知到案
      訊問，又被害人丙○○因詐欺罪判處有期徒刑二年確定逃匿未執行，當時業經
      臺灣板橋地方法院檢察署通緝中，此有其臺灣高等法院被告全國前案紀錄表一
      份附於原審卷可參，且被告甲○○警訊時一再供明係與被害人丙○○合夥興建
      「蓮園別墅」而生爭執，惟被害人丙○○部分警方均未有追查紀錄，另原審法
      院互參所調閱臺南地方法院檢察署八十五年度偵字第一一八三四號偵查卷，案
      外人戊○○亦是該案之報案人，而前往處理者亦係臺南市警察局第六分局刑事
      組小隊長莫伯強等人，案情亦與本案雷同，而該案所生爭執之工地在臺南縣永
      康市並非該分局所轄，嗣檢察官對被指訴為恐嚇嫌犯黃鳳琴、胡瑞男、胡榮燦
      為不起訴處分等情，故被告甲○○質疑其經逮捕過程顯有瑕疵，尚可憑信。
（三）證人胡源斌即為被告甲○○、被害人丁○○草擬拆夥契約之代書於原審調查時
      證稱：「（八七年九月十五日下午六時二十分你為何去善化鎮○○路三三六號
      ？）有，該址是協益建設，因為甲○○與郭桂林打電話給我，說要去那裡寫協
      議書，我就自己過去了。到現場時，除了甲○○與郭桂林外，還有一男一女。
      」「（現場該女子，談到什麼？）她談到她與甲○○工程要拆夥，要請我寫和
      解書。談完後，我和解書寫了一行，就突然有好幾個刑警衝進來，我們就去警
      察局了。」「（該一男一女，有拿東西？）我現場沒有看到壹佰萬（元）現款
      ，但是茶几上有用報紙包著的四方形的東西。」「（警察進來之前，該一男一
      女，有無談到拆夥條件？）有談到該女子已經要給甲○○拆夥之金額是四九二
      萬元。」等語，互核附於警卷證人胡源斌當時所製之「拆夥契約書」內已記載
      至第三點以觀，被告甲○○應未對被害人丁○○恐嚇，否則被告甲○○至現場
      理應先要索查扣之所謂贓款一百萬元，然該一百萬竟用報紙包著逕置桌上，未
      有任何交付之動作，雖被害人丁○○一再指證一百萬元交給被告甲○○等三人
      ，他們拿到錢走出門口時即經警逮捕等情，惟警卷僅有「贓物認領保管單」，
      竟無「扣押書」或「現場檢查紀錄表」可佐，故該一百萬元果能由警逕認係贓
      款，顯有疑問。另證人施秀玉即被告甲○○之妻於原審審理時證稱：「（八七
      年九月十五日下午六點二十分，有無去善化鎮協益建設公司？）有。是甲○○
      帶我去的，甲○○說丙○○說要去那裡談拆夥的事，代書已經找好，叫我去當
      見證。除了甲○○外，我帶了我三歲的女兒吳靜怡一起過去。」等語，果真被
      告甲○○前因恐嚇，進而至臺南縣善化鎮協益建設公司向被害人丁○○取款，
      豈會攜其妻及三歲稚女一同前往，並通知代書胡源斌在場？
（四）綜上所述，被告甲○○所辯，非無可採，尚難認被告甲○○涉犯恐嚇取財未遂
      。此外，復查無其他積極證據足以證明被告甲○○有恐嚇取財未遂之犯行，原
      審以不能證明被告甲○○犯罪，而為無罪判決之諭知，認事用法並無違誤。公
      訴人依被害人丁○○之請求，指摘被告甲○○未出資分文，僅主持工程發包及
      監工至二樓板灌漿完成，豈有可能即可獲利四百九十二萬元？云云，為無理由
      ，應予駁回。
貳、被告乙○○部分：
一、公訴意旨略以：被告乙○○將其所有坐落臺南縣白河鎮○○段八○四、八○五、
    八○六、八○八地號所有權全部，及同段八四四、八四五地號所有權應有部分各
    二分之一土地賣與被害人丙○○。雙方因價款發生糾紛，被告乙○○竟於八十七
    年九月二日，至被害人丙○○與丁○○在該土地上興建之「蓮園別墅」工地圍布
    條抗議，阻止工程進行，以脅迫妨害人行使權利，因認被告乙○○涉犯刑法第三
    百零四條第一項強制罪嫌云云。
二、公訴人認被告乙○○涉犯強制罪，係以右揭事實業據被告乙○○坦承不諱，核與
    被害人丁○○指訴之情結相符，復有被告乙○○在「蓮園別墅」工地圍布條抗議
    ，阻止工程進行之現場照片在卷足憑為主要論據。
三、訊據被告乙○○否認有何強制犯行，辯稱：因被害人丙○○購地尾款其未拿到，
    被害人丙○○又避不見面，其才在蓮園別墅工地圍白布條表達不滿，只是要叫被
    害人丙○○出面，其並未切斷工程水電，其未施強暴脅迫等語。
四、經查，證人紀宗泰即前開工地主任於原審調查時證稱：「（乙○○去拉白布條抗
    議之事，你知不知道？）知道，他某一天來用白布條綁一綁，人就走了。他沒有
    阻撓工人施工。」等語，故被告乙○○所辯，應可採信，亦難認被告乙○○涉犯
    強制罪。此外，復查無其他積極證據足以證明被告乙○○有強制犯行，原審以不
    能證明被告李明璋犯罪，而為無罪判決之諭知，認事用法亦無違誤。公訴人依被
    害人丁○○之請求，指摘被告乙○○非僅綁布條且強行將工地之工程用電切斷，
    使工程無法進行云云，惟「強行將工地之工程用電切斷，使工程無法進行」部分
    ，公訴人並未起訴，且無證據足認被告乙○○曾為上開犯行，其上訴為無理由，
    應予駁回。
據上論結，應依刑事訴訟法第三百六十八條，判決如主文。
本案經檢察官李傳來到庭執行職務。
中   華   民   國       九十      年       九       月       二十       日
                                     臺灣高等法院臺南分院刑事第二庭
                                         審判長法官  游    明    仁
                                               法官  林    永    茂
                                               法官  陳    清    溪
右正本證明與原本無異。
檢察官如不服本判決，應於送達後十日內向本院提出上訴書。
                                         法院書記官  嚴    巧    花
中   華   民   國       九十      年       九       月        廿一      日


司法院資訊處製作；財團法人民間司法改革基金會備份。
